【裁判字號】    96,交聲,1493
【裁判日期】    970220
【裁判案由】    交管條例聲異
【裁判全文】
臺灣板橋地方法院交通事件裁定
原處分機關  交通部公路總局臺北區監理所
異  議  人
即受處分人  上晉商業開發有限公司
代  理  人  甲○○
上列異議人因違反道路交通管理處罰條例案件，對於交通部公路
總局臺北區監理所裁處如附表所示之處分，聲明異議，本院裁定
如下：
    主  文
原處分均撤銷。
上晉商業開發有限公司不罰。
    理  由
一、原處分意旨略以：本件受處分人上晉商業開發有限公司（下
    稱上晉公司）所有之車牌號碼8060-EU 號自用一般小客車，
    於如附表所示之違規時間、地點，各有如附表「違規事實」
    欄所示之違規事實，經如附表「原舉發單位」欄所示之警察
    隊查獲，以如附表「舉發違規通知單號」欄所示之臺灣區○
    道○○○路局國道公路警察局警察隊以公警局交字第ZAQ017
    122 號等5 筆舉發違反道路交通管理事件通知單（下稱舉發
    通知單）逕行舉發。嗣經原處分機關於民國96年7月9日，就
    如附表所示違規事件，爰依道路交通管理處罰條例第27條第
    1 項規定，各據以各該法條並依據違反道路交通管理事件統
    一裁罰基準表所定之罰鍰金額，裁處罰鍰如附表「處罰金額」
    欄所示云云。
二、聲明異議意旨略以：異議人上晉公司所有之車牌號碼8060-E
    U號自用一般小客車，於96年2 月15日，因E通機IC卡餘額不
    足，並非未依規定繳費。本案違規應以行政罰法第4 條規定
    ，處罰法定原則「行為時」之法律明文規定舉發，即按道路
    交通管理處罰條例第90條規定：「違反本條例之行為，自行
    為成立之日起；行為有連續或繼續之狀態者」，應係指當日
    通過泰山、楊梅、後龍、大甲等收費站ETC 車道「未依規定
    繳費」之違規連續行為，並非高速公路局所稱欠費後追繳連
    續或繼續之行政行為屬規費法5 年徵收範疇，故通行費及罰
    鍰實屬不一樣之法律時效及程序。因此，違反行政法上義務
    之處罰時，除應基於處罰法定原則舉發外，仍應以違規行為
    時作為準據；舉發通知單已逾3 個月自不得舉發，爰依法聲
    明異議，請求撤銷原處分等語。
三、異議人即受處分人上晉公司於如附表所示之違規時間、地點
    ，各有如附表「違規事實」欄所示之違規行為，經如附表「
    原舉發單位」欄所示之警察隊查獲之事實一節，為異議人所
    不爭執，且有如附表「舉發違規通知單號」欄所示之公警局
    交字第ZAQ017122 號等5 筆舉發通知單、如附表「原處分案
    號」欄所示之北監自裁字第裁40-ZAQ017122號等5 筆裁決書
    影本各5 紙資料在卷可稽。惟查：
    (一)按汽車行駛於應繳費之公路、橋樑、隧道或輪渡，不依規
      定繳費者，處汽車所有人或駕駛人新臺幣3000元以上6000
      元以下罰鍰，並追繳欠費，道路交通管理處罰條例第27條
      第1 項定有明文。又交通部臺灣區○道○○○路局為辦理
      電子收費申裝及欠費追繳作業，依據公路通行費徵收管理
      辦法相關規定訂定交通部臺灣區○道○○○路局電子收費
      申裝及欠費追繳作業注意事項；用路人所持之車內設備單
      元及高速公路電子收費票證，不符規定或持用偽造、變造
      或經驗證不符者，或因人為因素導致車內設備單元無法正
      常扣款收費時，依不照章繳費之規定處理；依本辦法第15
      條，用路人不依規定繳費者，營運單位應依用路人不同之
      欠費行為，依本局（指高速公路局）查明之車籍資料，製
      發「補繳通行費及作業處理費通知單」，追繳通行費並加
      收作業處理費用；逾「補繳通行費及作業處理費通知單」
      之繳費期限未繳者，應再寄發該通知單一次追繳通行費及
      「欠費通知補繳作業處理費」，並加收「二次追繳作業處
      理費」；用路人應於通知單所列之繳費期限內完成補繳程
      式，逾期未繳納則移送相關警察單位依法處理，交通部臺
      灣區○道○○○路局電子收費申裝及欠費追繳作業注意事
      項第1 條、第9 條、第13條、第18條、第17 條 第3 項亦
      分別定有明文。依據上開規定，本件異議人上晉公司因人
      為因素導致車內設備單元無法正常扣款收費時，營運單位
      即「遠通電收股份有限公司」（以下稱遠通公司）可依不
      照章繳費之規定處理，然其處理程序應為：先由遠通公司
      依據高速公路局所查明之車籍資料，製作「補繳通行費及
      作業處理費通知單」予受處分人，於受處分人逾「補繳通
      行費及作業處理費通知單」之繳費期限未繳時，營運單位
      即遠通公司應再寄發上開通知單一次，受處分人仍未於通
      知單所列之繳費期限內完成補繳程序，始由營運單位即遠
      通公司移送相關警察單位依法處理，而此所謂之「依法」
      處理，應係指依上開道路交通管理處罰條例第27條第1 項
      之規定處理。惟依卷附交通部臺灣區○道○○○路局大甲
      收費站函覆內容以觀，僅能證明大甲、楊梅、泰山、後龍
      收費站均曾有寄發第二次補繳通知單予異議人之事實，對
      於是否曾依上開注意事項製作第一次「補繳通行費及作業
      處理費通知單」予異議人一節，均未予說明，故原舉發單
      位是否確曾依上開注意事項踐行寄發第一次「補繳通行費
      及作業處理費通知單」手續，已非無疑。
    (二)再按，違反本條例之行為，自行為成立之日起；行為有連
      續或繼續之狀態者，自行為終了之日起，逾3 個月不得舉
      發，道路交通管理處罰條例第90條前段定有明文；又舉發
      違反道路交通管理事件後，舉發單位應於舉發當日或翌日
      午前，將該舉發違反道路交通管理事件有關文書或電腦資
      料連同有暫代保管物件者之物件送由該管機關，於舉發之
      日起4 日內移送處罰機關；前項移送期間其屬逕行舉發者
      ，自違反行為日起30日內為之，違反道路交通管理事件統
      一裁罰基準及處理細則第28條第1 項、第2 項，亦定有明
      文。經查：
      1.本件異議人係於96年2 月15日行經高速公路收費站時，
        有行駛電子收費車道而車內設置之e 通機餘額不足而扣
        款失敗之違規行為，舉發機關卻遲至96年7 月9 日始為
        本件舉發，顯已逾3 個月甚明。此觀諸公路總局臺北區
        監理所函覆稱：經查旨揭違規案件，應以處罰法定原則
        「行為時」之法律明文規定者為限，故本案掣單日期96
        年7 月9 日因違反本條例之行為，自行為成立之日即行
        為時96年2 月15日起，已逾3 個月不得舉發等語（見卷
        附該所96年7 月16日北監自字第0000000000A 號、第00
        00000000B 號、第0000000000C 號、第0000000000D 號
        函），亦同此見解，甚為明確。
      2.本件依前述行政機關之行政規則，固有要求舉發機關應
        先通知異議人補繳通行費之義務，如異議人受通知後仍
        不補繳，始移請裁罰之規定。惟此一有利人民之行政規
        則，非可排除前揭舉發機關應於違規行為後3 個月內舉
        發之法律規定。否則如行政機關牽延時日於1 、2 年後
        始為補繳通行費之通知，則上揭為督促行政機關履行其
        行政職務之3 個月舉發期限之法律規定豈非形同具文？
        且查，依卷附舉發通知單違規事實欄第3 至4 行所載「
        ．．．，經通知補繳，繳費期限96年4 月10日止未補繳
        」等內容以觀，原舉發單位於96年4 月10日即已知悉異
        議人經通知有應補繳而未補繳行費之情形，自斯時起尚
        有充份時間於異議人行為後3 個月內，對異議人逕行舉
        發，原舉發單位捨此不為，卻均遲至96年7 月9 日始予
        以舉發。由此可見，原舉發機關係因內部行政作業遲延
        ，始導致未能於3 個月內逕行舉發異議人未依規定繳費
        之違規事實，此項行政作業疏失之不利益，自不得轉令
        異議人承擔其後果自明。
  (三)綜上所述，異議人上晉公司辯稱本件舉發時間距違規時已逾
    3 個月，依法應不得舉發等語，顯非全然無稽。而原處分機
    關未予以詳查，遽予裁罰，尚有未洽。從而，異議人本件異
    議為有理由，原處分應均撤銷，並諭知異議人不罰，以期適
    法。
四、據上論斷，應依道路交通案件處理辦法第20條前段，裁定如
    主文。
中    華    民    國    97    年    2     月    20    日
                  交通法庭    法  官  許映鈞
以上正本證明與原本無異。
如不服本裁定應於裁定送達後5 日內向本院提出抗告狀。
                              書記官  范煥堂
中    華    民    國    97    年    2     月    20    日
附表：
┌──┬────┬────────┬────────┬──────┬─────┬───────┬────┐
│編號│本院繫屬│原舉發單位      │原處分機關      │違規事實    │違規事實  │違規事實暨違反│處罰金額│
│    │案號（96├────────┼────────┤發生時間    │發生地點  │之道路交通管理│（單位：│
│    │年度交聲│原舉發單號      │原處分案號      │            │          │處罰條例條款  │新臺幣）│
│    │字號）  ├────────┼────────┤            │          │              │        │
│    │        │舉發時間        │裁處時間        │            │          │              │        │
├──┼────┼────────┼────────┼──────┼─────┼───────┼────┤
│１  │第1493號│國道公路警察局第│交通部公路總局臺│96年2月15日 │泰山收費站│汽車行駛於應繳│3000元  │
│    │        │一警察隊        │北區監理所      │21時54分    │（北上）  │費之公路不依規│        │
│    │        ├────────┼────────┤            │          │定繳費（第27條│        │
│    │        │公警局交字第    │北監自裁字第裁  │            │          │第1項）       │        │
│    │        │ZAQ017122號     │40-ZAQ017122號  │            │          │              │        │
│    │        ├────────┼────────┤            │          │              │        │
│    │        │96年7月9日      │96年9月5日      │            │          │              │        │
│    │        │                │                │            │          │              │        │
├──┼────┼────────┼────────┼──────┼─────┼───────┼────┤
│２  │第1498號│國道公路警察局第│交通部公路總局臺│96年2月15日 │楊梅收費站│汽車行駛於應繳│3000元  │
│    │        │二警察隊        │北區監理所      │21時30分    │（北上）  │費之公路不依規│        │
│    │        ├────────┼────────┤            │          │定繳費（第27條│        │
│    │        │公警局交字第    │北監自裁字第裁  │            │          │第1項）       │        │
│    │        │ZBP009329號     │40-ZBP009329號  │            │          │              │        │
│    │        ├────────┼────────┤            │          │              │        │
│    │        │96年7月9日      │96年9月5日      │            │          │              │        │
│    │        │                │                │            │          │              │        │
├──┼────┼────────┼────────┼──────┼─────┼───────┼────┤
│３  │第1499號│國道公路警察局第│交通部公路總局臺│96年2月15日 │後龍收費站│汽車行駛於應繳│3000元  │
│    │        │二警察隊        │北區監理所      │21時00分    │（北上）  │費之公路不依規│        │
│    │        ├────────┼────────┤            │          │定繳費（第27條│        │
│    │        │公警局交字第    │北監自裁字第裁  │            │          │第1項）       │        │
│    │        │ZBR003175號     │40-ZBR003175號  │            │          │              │        │
│    │        ├────────┼────────┤            │          │              │        │
│    │        │96年7月9日      │96年9月5日      │            │          │              │        │
│    │        │                │                │            │          │              │        │
├──┼────┼────────┼────────┼──────┼─────┼───────┼────┤
│４  │第1500號│國道公路警察局第│交通部公路總局臺│96年2月15日 │大甲收費站│汽車行駛於應繳│3000元  │
│    │        │七警察隊        │北區監理所      │20時31分    │（北上）  │費之公路不依規│        │
│    │        ├────────┼────────┤            │          │定繳費（第27條│        │
│    │        │公警局交字第    │北監自裁字第裁  │            │          │第1項）       │        │
│    │        │ZGP004074號     │40-ZGP004074號  │            │          │              │        │
│    │        ├────────┼────────┤            │          │              │        │
│    │        │96年7月9日      │96年9月5日      │            │          │              │        │
│    │        │                │                │            │          │              │        │
├──┼────┼────────┼────────┼──────┼─────┼───────┼────┤
│５  │第1501號│國道公路警察局第│交通部公路總局臺│96年2月15日 │大甲收費站│汽車行駛於應繳│3000元  │
│    │        │七警察隊        │北區監理所      │19時29分    │（南下）  │費之公路不依規│        │
│    │        ├────────┼────────┤            │          │定繳費（第27條│        │
│    │        │公警局交字第    │北監自裁字第裁  │            │          │第1項）       │        │
│    │        │ZGP004073號     │40-ZGP004073號  │            │          │              │        │
│    │        ├────────┼────────┤            │          │              │        │
│    │        │96年7月9日      │96年9月5日      │            │          │              │        │
│    │        │                │                │            │          │              │        │
└──┴────┴────────┴────────┴──────┴─────┴───────┴────┘


司法院資訊處製作；財團法人民間司法改革基金會備份。
